ACORDAO-COMPLETO-2583814

ACÓRDÃO 2751/2023 ATA 9/2023 - SEGUNDA CÂMARA

VISTOS, relatados e discutidos estes autos de tomada de contas especial instaurado pelo Ministério do Turismo, em desfavor do Sr. José Antônio Rodrigues Mendes, ex-prefeito de Choró/CE (gestões 2009-2012 e 2013-2016) em razão de não comprovação da regular aplicação dos recursos repassados pela União realizadas por meio do Convênio Siafi 732013 firmado entre o Ministério do Turismo e município de Choró/CE que tinha por objeto o instrumento descrito como "I Festival Cultural de Choró/CE".
ACORDAM os Ministros do Tribunal de Contas da União, reunidos em Sessão da 2ª Câmara, ante as razões exposta pelo Relator, em:
9.1. arquivar o processo, sem julgamento de mérito, em relação ao empresário individual José Antônio de Morais Pires (CNPJ 72.129.240/0001-00 e CPF XXX.239.283-XX) e ao seu espólio, por ausência de pressupostos para o desenvolvimento válido e regular do processo, nos termos do art. 212 do Regimento Interno do TCU;
9.2. considerar revel José Antônio Rodrigues Mendes, para todos os efeitos;
9.3. julgar irregulares, nos termos dos arts. 1º, inciso I, 16, inciso III, alínea "c", da Lei 8.443/1992, c/c os arts. 19 e 23, inciso III, da mesma lei, as contas de José Antônio Rodrigues Mendes (CPF XXX.948.923-XX) , e condená-lo ao pagamento da importância a seguir especificada, atualizada monetariamente e acrescida dos juros de mora, calculados a partir da data discriminada até a data da efetiva quitação do débito, abatido o crédito especificado, fixando-lhe o prazo de quinze dias para que comprove, perante o Tribunal, o recolhimento da dívida aos cofres do Tesouro Nacional, nos termos do art. 23, inciso III, alínea "a", da Lei 8.443/1992, c/c o art. 214, inciso III, alínea "a", do Regimento Interno do TCU:
	Data de Referência
	Valor Histórico (R$) 
	Tipo da Parcela

	12/11/2010
	87.172,04
	Débito

	28/1/2011
	8.892,49
	Crédito

9.4. aplicar a José Antônio Rodrigues Mendes (CPF XXX.948.923-XX) a multa de R$ 15.000,00 prevista no art. 57 da Lei 8.443/1992, c/c o art. 267 do Regimento Interno do TCU, fixando-lhe o prazo de quinze dias, a contar da notificação, para que comprove, perante o Tribunal (art. 214, III, alínea "a", do Regimento Interno do TCU) , o recolhimento da dívida aos cofres do Tesouro Nacional, atualizada monetariamente desde a data deste acórdão até a data do efetivo recolhimento, se paga após o vencimento, na forma da legislação em vigor;
9.5. autorizar, desde logo, a cobrança judicial das dívidas, caso não atendida a notificação, na forma do disposto no art. 28, inciso II, da Lei 8.443/1992;
9.6. autorizar também, desde logo, se requerido, com fundamento no art. 26 da Lei 8.443/1992, c/c o art. 217 do Regimento Interno do TCU, o parcelamento das dívidas em até 36 parcelas, incidindo sobre cada parcela, corrigida monetariamente, os correspondentes acréscimos legais, fixando-lhe o prazo de quinze dias, a contar do recebimento da notificação, para comprovar, perante o Tribunal, o recolhimento da primeira parcela, e de trinta dias, a contar da parcela anterior, para comprovar os recolhimentos das demais parcelas, devendo incidir, sobre cada valor mensal, atualizado monetariamente, os juros de mora devidos, no caso do débito, na forma prevista na legislação em vigor, alertando o responsável de que a falta de comprovação do recolhimento de qualquer parcela importará o vencimento antecipado do saldo devedor, nos termos do § 2º do art. 217 do Regimento Interno deste Tribunal; 
9.7. enviar cópia deste acórdão à Procuradoria da República no Estado do Ceará, nos termos do § 3º do art. 16 da Lei 8.443/1992, c/c o § 7º do art. 209 do Regimento Interno do TCU, para adoção das medidas cabíveis;
9.8. enviar cópia deste acórdão ao Ministério do Turismo e ao responsável, para ciência;
9.9. informar à Procuradoria da República no Estado do Ceará, ao Ministério do Turismo e ao responsável que a deliberação, acompanhada do relatório e do voto que a fundamenta, estará disponível para a consulta no endereço www.tcu.gov.br/acordaos, além de esclarecer que, caso requerido, o TCU poderá fornecer sem custos as correspondentes cópias, de forma impressa; e
9.10. informar à Procuradoria da República no Estado do Ceará que, nos termos do parágrafo único do art. 62 da Resolução TCU 259/2014, os procuradores e membros do Ministério Público credenciados nesta Corte podem acessar os presentes autos de forma eletrônica e automática, ressalvados apenas os casos de eventuais peças classificadas como sigilosas, as quais requerem solicitação formal.

Tomada de contas especial instaurada pelo(a) Ministério do Turismo, em desfavor de Sr. José Antônio Rodrigues Mendes, em razão de não comprovação da regular aplicação dos recursos repassados pela União realizadas por meio do Convênio de registro Siafi 732013 firmado entre o Ministério do Turismo e município de Choró/CE, e que tinha por objeto o instrumento descrito como I Festival Cultural de Choró/CE.

Segunda Câmara

Município de Choró - CE.

3. Interessados/Responsáveis:
3.1. Interessado: Ministério do Turismo (05.457.283/0001-19).
3.2. Responsável: Jose Antonio Rodrigues Mendes (XXX.948.923-XX).

13.1. Ministros presentes: Aroldo Cedraz e Antonio Anastasia (Relator).
13.2. Ministros-Substitutos convocados: Augusto Sherman Cavalcanti e Marcos Bemquerer Costa (na Presidência).

ANTONIO ANASTASIA

Trata-se de processo de tomada de contas especial instaurado pelo Ministério do Turismo, em desfavor do Sr. José Antônio Rodrigues Mendes, em razão de não comprovação da regular aplicação dos recursos repassados pela União realizadas por meio do Convênio Siafi 732013 firmado entre o Ministério do Turismo e município de Choró/CE que tinha por objeto o instrumento descrito como "I Festival Cultural de Choró/CE".
2.		A seguir transcrevo a instrução da SecexTCE (peça 185) , cujo teor foi ratificado pelo corpo diretivo da unidade técnica (peças 186 e 187) , com parcial divergência do Procurador Júlio Marcelo de Oliveira (peça 189) .
INTRODUÇÃO
Cuidam os autos de tomada de contas especial instaurada pelo (a) Ministério do Turismo, em desfavor de Sr. José Antônio Rodrigues Mendes (CPF: XXX.948.923-XX) , em razão de não comprovação da regular aplicação dos recursos repassados pela União realizadas por meio do Convênio de registro Siafi 732013 (peça 6) firmado entre o Ministério do Turismo e município de Choró/CE, e que tinha por objeto o instrumento descrito como "I Festival Cultural de Choró/CE".
HISTÓRICO
Em 22/2/2018, com fundamento na IN/TCU 71/2012, alterada pela IN/TCU 76/2016, e DN/TCU 155/2016, o dirigente da instituição Ministério do Turismo autorizou a instauração da tomada de contas especial (peça 99) . O processo foi registrado no sistema e-TCE com o número 3020/2019.
O Convênio de registro Siafi 732013 foi firmado no valor de R$ 110.000,00, sendo R$ 100.000,00 à conta do concedente e R$ 10.000,00 referentes à contrapartida do convenente. Teve vigência de 19/3/2010 a 20/12/2010, com prazo para apresentação da prestação de contas em 20/1/2011. Os repasses efetivos da União totalizaram R$ 100.000,00 (peça 13) .
A prestação de contas e complementações enviadas foram analisadas por meio do documento constante na peça 9.
O fundamento para a instauração da Tomada de Contas Especial, conforme consignado na matriz de responsabilização elaborada pelo tomador de contas, foi a constatação da seguinte irregularidade: 
Não comprovação da execução física e/ou financeira do objeto do convênio; Não comprovação da execução dos itens previstos no plano de trabalho do convênio e/ou o nexo de causalidade entre os recursos transferidos e as despesas efetuadas; Não comprovação da apresentação do artista Luizinho de Irauçuba; Irregularidade no procedimento licitatório e contratação. 
O responsável arrolado na fase interna foi devidamente comunicado e, diante da ausência de justificativas suficientes para elidir a irregularidade e da não devolução dos recursos, instaurou-se a tomada de contas especial.
No relatório (peça 109) , o tomador de contas concluiu que o prejuízo importaria no valor original de R$ 69.534,08, imputando-se a responsabilidade a Sr. José Antônio Rodrigues Mendes, Prefeito, no período de 1/1/2009 a 31/12/2012 e 1/1/2013 a 31/12/2016, na condição de gestor dos recursos. 
Em 26/7/2020, a Controladoria-Geral da União emitiu o relatório de auditoria (peça 111) , em concordância com o relatório do tomador de contas. O certificado de auditoria e o parecer do dirigente do órgão de controle interno concluíram pela irregularidade das presentes contas (peças 112 e 113) .
Em 29/7/2020, o ministro responsável pela área atestou haver tomado conhecimento das conclusões contidas no relatório e certificado de auditoria, bem como do parecer conclusivo do dirigente do órgão de controle interno, manifestando-se pela irregularidade das contas, e determinou o encaminhamento do processo ao Tribunal de Contas da União (peça 114) .
Na instrução inicial (peça 117) , analisando-se os documentos nos autos, concluiu-se pela necessidade de realização de citação e audiência para as seguintes irregularidades: 
Irregularidade 1: não comprovação da execução física do objeto do convênio.
Evidências da irregularidade: documentos técnicos presentes nas peças 6, 30, 32, 33, 37, 39, 52, 55, 62, 63, 67, 68 e 88.
Normas infringidas: Art. 70, parágrafo único, da Constituição Federal de 1988; art. 93, do Decreto-lei 200, de 25 de fevereiro de 1967; art. 50, §3º, da Portaria Interministerial 127/2008, e Termo de Convênio, Cláusulas Terceira, Item II, alínea "a" e Décima Segunda, Parágrafo Segundo, alínea "f".
Débitos relacionados ao responsável Sr. José Antônio Rodrigues Mendes (CPF: XXX.948.923-XX) :
	Data de ocorrência
	Valor histórico (R$) 
	Identificador

	12/11/2010
	100.000,00
	D1

	28/1/2011
	8.892,49
	C1

	24/4/2013
	3.859,34
	C2

	11/6/2013
	3.878,25
	C3

	10/9/2013
	9.606,08
	C4

	14/5/2013
	4.229,76
	C5

Cofre credor: Tesouro Nacional.
Responsável: Sr. José Antônio Rodrigues Mendes (CPF: XXX.948.923-XX) .
Conduta: na parcela D1 - não apresentar imagens (fotografias ou filmagens) ou outros documentos que provassem a execução dos itens previstos no plano de trabalho e pagos com recursos do convênio.
Nexo de causalidade: A não apresentação de documentos que comprovassem a execução dos itens previstos no plano de trabalho resultou na presunção de dano ao erário.
Culpabilidade: não há excludentes de ilicitude, de culpabilidade e de punibilidade; é razoável supor que o responsável tinha consciência da ilicitude de sua conduta; era exigível conduta diversa da praticada, qual seja, comprovar por meio de documentos a efetiva execução de todos os itens previstos no plano de trabalho. 
Encaminhamento: citação.
Irregularidade 2: ausência de comprovação de que as empresas que não detinham direitos de exclusividade pagaram o cachê de bandas ou cantores que realizaram o evento.
Evidências da irregularidade: documentos técnicos presentes nas peças 6, 13, 30, 33, 62, 63, 67 e 88.
Normas infringidas: Art. 70, parágrafo único, da Constituição Federal de 1988; art. 93, do Decreto-lei 200/1967; art. 50 da Portaria Interministerial 127/2008, Acórdão 96/2008-TCU-Plenário, Acórdão 1435/2017-TCU-Plenário e Termo do Convênio, Cláusula Terceira, item II, alíneas "oo" e "pp".
Débitos relacionados ao responsável Sr. José Antônio Rodrigues Mendes (CPF: XXX.948.923-XX) :
	Data de ocorrência
	Valor histórico (R$) 
	Identificador

	12/11/2010
	100.000,00
	D1

	28/1/2011
	8.892,49
	C1

	24/4/2013
	3.859,34
	C2

	11/6/2013
	3.878,25
	C3

	10/9/2013
	9.606,08
	C4

	14/5/2013
	4.229,76
	C5

Cofre credor: Tesouro Nacional.
Responsável: Sr. José Antônio Rodrigues Mendes (CPF: XXX.948.923-XX) .
Conduta: na parcela D1 - não apresentar notas fiscais e recibos (ou outros documentos equivalentes) emitidos em nome das bandas e cantores e assinados por seus representantes legais ou pelos seus empresários exclusivos, sendo essa representação ou exclusividade registrada em cartório.
Nexo de causalidade: A não apresentação de notas fiscais e recibos (ou outros documentos equivalentes) emitidos em nome das bandas e cantores e assinados por seus representantes legais ou pelos seus empresários exclusivos impediu comprovação do nexo causal entre os recursos federais transferidos e os pagamentos efetuados, visto que não se provou que os valores pagos ao intermediário contratado efetivamente foi repassado as banda e artistas que realizaram shows, resultando em presunção de prejuízo ao erário.
Culpabilidade: não há excludentes de ilicitude, de culpabilidade e de punibilidade; é razoável supor que o responsável tinha consciência da ilicitude de sua conduta; era exigível conduta diversa da praticada, qual seja, assegurar que as bandas e cantores que se apresentaram no evento efetivamente receberam o valor dos pagamentos especificados no plano de trabalho. 
Encaminhamento: citação.
Irregularidade 3: contratação de empresas que não detinham direitos de exclusividade de artistas que se apresentaram no evento.
Evidências da irregularidade: documentos técnicos presentes nas peças 6, 33, 34, 35, 63, 67 e 88.
Normas infringidas: Art. 70, parágrafo único, da Constituição Federal de 1988; art. 93, do Decreto-lei 200/1967; art. 25, inciso III, da Lei 8.666/1993; arts. 49 e 50 da Portaria Interministerial 127/2008; Acórdão 96/2008-TCU-Plenário, Acórdão 1435/2017-TCU-Plenário e Termo do Convênio, Cláusula Terceira, item II, alíneas "oo" e "pp".
Responsável: Sr. José Antônio Rodrigues Mendes (CPF: XXX.948.923-XX) .
Conduta: contratar empresas que não apresentaram Contratos de Exclusividade com os devidos registros em cartório dos artistas que se apresentaram no evento objeto do convênio descrito como "I Festival Cultural de Choró/CE".
Nexo de causalidade: A contratação de empresas que não apresentaram Contratos de Exclusividade com os devidos registros em cartório dos artistas resultou na realização de inexigibilidade indevida.
Culpabilidade: não há excludentes de ilicitude, de culpabilidade e de punibilidade; é razoável supor que o responsável tinha consciência da ilicitude de sua conduta; era exigível conduta diversa da praticada, qual seja, contratar artistas somente por meio de seus representantes legais ou empresários exclusivos sendo essa representação registrada em cartório, ou contratar empresas intermediadores por meio de procedimento licitatório. 
Encaminhamento: audiência.
Irregularidade 4: não comprovação da execução financeira do objeto do convênio.
Evidências da irregularidade: documentos técnicos presentes nas peças 6, 13, 24, 30, 33, 47, 62, 63, 67 e 88.
Normas infringidas: Art. 37, caput, c/c o art. 70, parágrafo único, da Constituição Federal de 1988; art. 93, do Decreto-lei 200/1967; art. 50 da Portaria Interministerial 127/2008, Acórdão 96/2008-TCU-Plenário, Acórdão 1435/2017-TCU-Plenário e Termo do Convênio (Cláusulas Sétima e Décima Segunda, Parágrafo Segundo, alínea "f") . 
Débitos relacionados ao responsável Sr. José Antônio Rodrigues Mendes (CPF: XXX.948.923-XX) :
	Data de ocorrência
	Valor histórico (R$) 
	Identificador

	12/11/2010
	100.000,00
	D1

	28/1/2011
	8.892,49
	C1

	24/4/2013
	3.859,34
	C2

	11/6/2013
	3.878,25
	C3

	10/9/2013
	9.606,08
	C4

	14/5/2013
	4.229,76
	C5

Cofre credor: Tesouro Nacional.
Responsável: Sr. José Antônio Rodrigues Mendes (CPF: XXX.948.923-XX) .
Conduta: na parcela D1 - não comprovar a execução dos itens previstos no plano de trabalho do convênio e/ou o nexo de causalidade entre os recursos transferidos e as despesas efetuadas.
Nexo de causalidade: A não apresentação de documentos que comprovassem a execução física e financeira dos itens previstos no plano de trabalho resultou na presunção de dano ao erário.
Culpabilidade: não há excludentes de ilicitude, de culpabilidade e de punibilidade; é razoável supor que o responsável tinha consciência da ilicitude de sua conduta; era exigível conduta diversa da praticada, qual seja, comprovar por meio de documentos a efetiva execução física e financeira de todos os itens previstos no plano de trabalho. 
Encaminhamento: citação.
Em cumprimento ao pronunciamento da unidade (peça 119) , foram efetuadas citações e audiência do responsável, nos moldes adiante:
 Sr. José Antônio Rodrigues Mendes - promovida a citação e audiência do responsável, conforme delineado adiante:
	Comunicação: Ofício 62781/2020 - Seproc (peça 121) 
Data da Expedição: 20/11/2020
Data da Ciência: não houve (Número inexistente) (peça 124) 
Observação: Ofício enviado para o endereço do responsável, conforme pesquisa na base de dados no sistema da Receita Federal, custodiada pelo TCU (peça 120) .
	
	Comunicação: Ofício 62782/2020 - Seproc (peça 122) 
Data da Expedição: 20/11/2020
Data da Ciência: não houve (Número inexistente) (peça 126) 
Observação: Ofício enviado para o endereço do responsável, conforme pesquisa na base de dados no sistema do Renach, custodiada pelo TCU (peça 120) .
	
	Comunicação: Ofício 62783/2020 - Seproc (peça 123) 
Data da Expedição: 20/11/2020
Data da Ciência: não houve (Número inexistente) (peça 125) 
Observação: Ofício enviado para o endereço do responsável, conforme pesquisa na base de dados nos sistemas corporativos do TCU, custodiada pelo TCU (peça 120) .
	
	Comunicação: Ofício 71453/2020 - Seproc (peça 131) 
Data da Expedição: 26/1/2021
Data da Ciência: 8/2/2021 (peça 139) 
Nome Recebedor: Everlandio Nascimento
Observação: Ofício enviado para o endereço do responsável, conforme pesquisa na base de dados no sistema da Receita Federal, custodiada pelo TCU (peça 130) .
Fim do prazo para a defesa: 23/2/2021
	
	Comunicação: Ofício 19486/2021 - Seproc (peça 152) 
Data da Expedição: 3/5/2021
Data da Ciência: não houve (Número inexistente) (peça 158) 
Observação: Ofício enviado para o endereço do responsável, conforme pesquisa na base de dados no sistema da Receita Federal, custodiada pelo TCU (peça 141) .
	
	Comunicação: Ofício 49518/2021 - Seproc (peça 166) 
Data da Expedição: 21/9/2021
Data da Ciência: 28/9/2021 (peça 167) 
Nome Recebedor: Kasia Dantas Silva
Observação: Ofício enviado para o endereço do responsável, conforme pesquisa na base de dados no sistema da Receita Federal, custodiada pelo TCU (peça 161) .
	
Todavia, em 29/3/2021, foi elaborada instrução para citação complementar (peça 144) , com proposta de inclusão da empresa contratada, acatada consoante pronunciamentos superiores (peças 145 e 146) , nos seguintes termos (peça 144, Proposta de Encaminhamento) :
 (...) realizar a CITAÇÃO da empresa contratada, responsável solidária [2] J Antonio de Morais Pires Eventos/José Antonio de Morais Pires (CNPJ 72.129.240/0001-00 e CPF XXX.239.283-XX) , considerando que o ex-Prefeito, Responsável [1] Sr. Jose Antonio Rodrigues Mendes (CPF: XXX.948.923-XX) , já foi devida e regularmente citado -, com fundamento nos arts. 10, § 1º, e 12, incisos I e II, da Lei 8.443/1992 c/c o art. 202, incisos I e II, do RI/TCU, para que, no prazo de quinze dias, em decorrência das condutas praticadas, apresente alegações de defesa e/ou recolha, aos cofres especificados, a quantia abaixo indicada, atualizada monetariamente a partir da respectiva data até o efetivo recolhimento, abatendo-se na oportunidade a quantia eventualmente ressarcida, na forma da legislação em vigor, que geraram as irregularidades demonstradas a seguir:
Irregularidade 1: não comprovação parcial da execução física do objeto do convênio.
Responsáveis solidários:
Responsável [1] - JÁ CITADO: Sr. Jose Antonio Rodrigues Mendes (CPF: XXX.948.923-XX) , ex-Prefeito (Gestão 2009-2012 e 2013-2016) ;
Responsável [2]: J Antonio de Morais Pires Eventos/José Antonio de Morais Pires (CNPJ 72.129.240/0001-00 e CPF XXX.239.283-XX) , empresa contratada;
Conduta: agir em conluio com terceiros para fraudar a licitação e direcionar a contratação para empresa de fachada, participando diretamente da licitação e de esquema de fraude como "empresa de fachada", sem ter as condições básicas e os requisitos mínimos para executar o objeto;
Nexo de causalidade: a participação ativa da empresa de fachada contribuiu direta e decisivamente para a consecução da restrição ao caráter competitivo e montagem do certame, dando-lhe aparência de regularidade e legalidade, e sua contratação decorrente, que propiciou o recebimento de pagamentos indevidos efetuados por serviços não executados, restou inapta a demonstrar o nexo de causalidade entre a execução física do objeto e os recursos repassados, redundando em prejuízo ao Erário;
Irregularidade 2: não comprovação da execução financeira do objeto do convênio.
Responsáveis solidários:
Responsável [1] - JÁ CITADO: Sr. Jose Antonio Rodrigues Mendes (CPF: XXX.948.923-XX) , ex-Prefeito (Gestão 2009-2012 e 2013-2016) ;
Responsável [2]: J Antonio de Morais Pires Eventos/José Antonio de Morais Pires (CNPJ 72.129.240/0001-00 e CPF XXX.239.283-XX) , empresa contratada;
Conduta: agir em conluio com terceiros para fraudar a licitação e direcionar a contratação para empresa de fachada, participando diretamente da licitação e de esquema de fraude como "empresa de fachada", sem ter as condições básicas e os requisitos mínimos para executar o objeto;
Nexo de causalidade: a participação ativa da empresa de fachada contribuiu direta e decisivamente para a consecução da restrição ao caráter competitivo e montagem do certame, dando-lhe aparência de regularidade e legalidade, e sua contratação decorrente, que propiciou o recebimento de pagamentos indevidos efetuados por serviços não executados, restou inapta a demonstrar o nexo de causalidade entre a execução financeira do objeto e os recursos repassados, redundando em prejuízo ao Erário;
Irregularidade 3: ausência de comprovação de que as empresas que não detinham direitos de exclusividade pagaram o cachê de bandas ou cantores que realizaram o evento.
Responsáveis solidários:
Responsável [1] - JÁ CITADO: Sr. Jose Antonio Rodrigues Mendes (CPF: XXX.948.923-XX) , ex-Prefeito (Gestão 2009-2012 e 2013-2016) ;
Responsável [2]: J Antonio de Morais Pires Eventos/José Antonio de Morais Pires (CNPJ 72.129.240/0001-00 e CPF XXX.239.283-XX) , empresa contratada;
Conduta: agir em conluio com terceiros para fraudar a licitação e direcionar a contratação para empresa de fachada, participando diretamente da licitação e de esquema de fraude como "empresa de fachada", sem ter as condições básicas e os requisitos mínimos para executar o objeto;
Nexo de causalidade: a participação ativa da empresa de fachada contribuiu direta e decisivamente para a consecução da restrição ao caráter competitivo e montagem do certame, dando-lhe aparência de regularidade e legalidade, e sua contratação decorrente, que propiciou o recebimento de pagamentos indevidos efetuados por serviços não executados, restou inapta a demonstrar o nexo de causalidade entre a execução do objeto, mormente o pagamento de cachês das bandas e cantores, e os recursos repassados, redundando em prejuízo ao Erário;
Data de origem e valor histórico do débito (Irregularidades 1, 2 e 3) :
	Data de ocorrência
	Valor histórico (R$) 
	Identificador da parcela

	12/11/2010
	100.000,00
	D1

	28/1/2011
	8.892,49
	C1

	24/4/2013
	3.859,34
	C2

	14/5/2013
	4.229,76
	C5

	11/6/2013
	3.878,25
	C3

	10/9/2013
	9.606,08
	C4

          Valor atualizado do débito (sem juros) em 23/3/2021: R$ 130.162,49 (peça 143) 
Em cumprimento ao pronunciamento da unidade (peça 146) , foi efetuada a citação complementar da empresa contratada, tanto em seu CNPJ quanto no CPF de origem, nos moldes adiante:
 J Antônio de Morais Pires Eventos ME - promovida a citação do responsável, conforme delineado a seguir:
	Comunicação: Ofício 14551/2021 - Seproc (peça 150) 
Data da Expedição: 27/4/2021
Data da Ciência: não houve (Número inexistente) (peça 153) 
Observação: Ofício enviado para o endereço do responsável, conforme pesquisa na base de dados no sistema da Receita Federal, custodiada pelo TCU (peça 149) .
	
	Comunicação: Ofício 14551/2021 - Seproc (peça 150) 
Data da Expedição: 27/4/2021
Data da Ciência: não houve (Número inexistente) (peça 153) 
Observação: Ofício enviado para o endereço do responsável, conforme pesquisa na base de dados no sistema da Receita Federal, custodiada pelo TCU (peça 160) .
	
 Espólio do Sr. José Antônio de Morais Pires - promovida a citação do espólio do responsável, conforme delineado a seguir:
	Destinatário: Sr. José Antônio de Morais Pires
Comunicação: Ofício 14549/2021 - Seproc (peça 151) 
Data da Expedição: 27/4/2021
Data da Ciência: não houve (mudou-se) (peça 154) 
Observação: Ofício enviado para o endereço do responsável, conforme pesquisa na base de dados no sistema da Receita Federal, custodiada pelo TCU (peça 148) .
	
	Destinatário: Sr. José Antônio de Morais Pires
Comunicação: Ofício 32497/2021 - Seproc (peça 157) 
Data da Expedição: 29/6/2021
Data da Ciência: não houve (endereço insuficiente) (peça 159) 
Observação: Ofício enviado para o endereço do responsável, conforme pesquisa na base de dados no sistema da Receita Federal, custodiada pelo TCU (peça 155) .
	
	Destinatário: Espólio do Sr. José Antônio de Morais Pires, na pessoa da Sra. Márcia Maria Fernandes Morais (CPF XXX.093.523-XX) , administradora provisória (viúva) 
Comunicação: Ofício 8911/2022-Seproc (peça 181) 
Data da Expedição: 21/3/2022
Data da Ciência: 29/3/2022 (peça 182) 
Nome do recebedor: Sra. Márcia Maria Fernandes Morais
Observação: Ofício enviado para o endereço da representante do espólio do responsável, conforme pesquisa na base de dados no sistema da Receita Federal, custodiada pelo TCU (peça 180) .
Registre-se AR acostado aos autos, referente ao Ofício 1078/2022-TCU-Seproc (peça 183) , de 11/4/2022, assinado por Luiz Fernandes.
	
Registre-se que o responsável Sr. José Antonio Rodrigues Mendes foi notificado da modificação no rol de responsáveis consoante Ofício 19486/2021-Seproc (peça 152) e AR (peça 158) , bem como pelo Ofício 49518/2021-TCU-Seproc, de 21/9/2021 (peça 166) e AR (peça 167) .
Registre-se que foram anexadas aos autos informações acerca do óbito do responsável Sr. José Antônio de Morais Pires (peças 162 a 164) . Em razão desta informação, foi elaborada instrução de diligência ao INSS (peça 165, vide pesquisa de endereço à peça 168) , resultando no Ofício 57711/2021-TCU-Seproc, de 7/10/2021, com ciência à peça 170 e resposta às peças 172 a 174 e 176, bem como ao Primeiro Ofício de Registro Civil, consoante Ofício 57724/2021-TCU-Seproc, de 13/10/2021, com AR à peça 175.
Em 20/1/2022, foi elaborada instrução de saneamento, acatada consoante peça 178, com proposta no seguinte sentido (peça 177) :
3.1. Pelo exposto, submetem-se os autos à consideração do Sr. Diretor da Dicomp/Seproc: 
3.1.1. Com respeito a José Antonio de Morais Pires, falecido (análise do subitem 2.1 acima) : 
i) considerando que se trata de citação de responsável falecido (peça 176) ; que não foram localizados inventários extrajudicial e judicial dele (peças 163 e 164) ; que não fora instituída pensão previdenciária pelo "de cujus" (peça 174) ; que ele era casado com Marcia Maria Fernandes Morais (peça 176) ; propõe-se: 
à Dicomp:
 a) citar o espólio, na pessoa do cônjuge supérstite e administradora provisória da herança, Marcia Maria Fernandes Morais (peça 176) , nos termos do incido I do art. 1.797 do Código Civil;
3.1.2. Com respeito a J ANTONIO DE MORAIS PIRES EVENTOS, empresário individual:
i) considerando que se trata de citação de empresário individual, em que a jurisprudência do Tribunal é remansosa no sentido de que não há distinção entre as pessoas física e jurídica (Acórdão 2737/2013-TCU-Plenário, 4476/2019-2C e 2386/2020-1C) ; que o empresário individual e responsável, José Antonio de Morais Pires, é falecido (peça 176) ; que não foram localizados inventários extrajudicial e judicial dele (peças 163 e 164) ; que não fora instituída pensão previdenciária pelo "de cujus" (peça 174) ; que ele era casado com Marcia Maria Fernandes Morais (peça 176) ; propõe-se:
à Dicomp: 
a) citar o espólio, na pessoa do cônjuge supérstite e administradora provisória da herança, Marcia Maria Fernandes Morais (peça 176) , nos termos do incido I do art. 1.797 do Código Civil.
Registre-se alteração de relatoria em virtude da aposentadoria do Relator Raimundo Carreiro, passando o processo para a relatoria do Ministro Antonio Anastasia (peça 179) .
Conforme Despacho de Conclusão das Comunicações Processuais (peça 184) , as providências inerentes às comunicações processuais foram concluídas. 
Transcorrido o prazo regimental, os responsáveis permaneceram silentes, devendo ser considerados revéis, nos termos do art. 12, § 3º, da Lei 8.443/1992.
ANÁLISE DOS PRESSUPOSTOS DE PROCEDIBILIDADE DA IN/TCU 71/2012
Avaliação de Viabilidade do Exercício do Contraditório e Ampla Defesa
	Verifica-se que não houve o transcurso de mais de dez anos desde o fato gerador sem que tenha havido a notificação do responsável pela autoridade administrativa federal competente (art. 6º, inciso II, c/c art. 19 da IN/TCU 71/2012, modificada pela IN/TCU 76/2016) , uma vez que o fato gerador da irregularidade sancionada ocorreu em 12/11/2010, e o responsável foi notificado sobre as irregularidades pela autoridade administrativa competente conforme segue:
Sr. José Antônio Rodrigues Mendes, por meio do ofício acostado à peça 90, recebido em 21/11/2017, conforme AR (peça 92) .
Valor de Constituição da TCE 	
	Verifica-se, ainda, que o valor atualizado do débito apurado (sem juros) em 1/1/2017 é de R$ 110.566,09, portanto superior ao limite mínimo de R$ 100.000,00, na forma estabelecida conforme os arts. 6º, inciso I, e 19 da IN/TCU 71/2012, modificada pela IN/TCU 76/2016. 
OUTROS PROCESSOS/DÉBITOS NOS SISTEMAS DO TCU COM OS MESMOS RESPONSÁVEIS
	Informa-se que foram encontrados processos no Tribunal com o mesmo responsável:
	Responsável
	Processo

	Sr. José Antônio Rodrigues Mendes
	Processo 006.489/2010-9 [REPR, encerrado, "REPRESENTAÇÃO CONTRA A PREFEITURA DE CHORÓ/CE IMPROPRIEDADES/IRREG. NA EXECUÇÃO DO CONVÊNIO Nº CV 1844/2001 COM A FUNDAÇÃO NACIONAL DE SAÚDE. OBJETO: MELHORIAS SANITÁRIAS DOMICILIARES. REPRS. 019/2010/SETOR DE DE PRESTAÇÃO DE CONTAS/CORE/CE"]

	A tomada de contas especial está, assim, devidamente constituída e em condição de ser instruída.
EXAME TÉCNICO
Da validade das notificações:
	Preliminarmente, cumpre tecer breves considerações sobre a forma como são realizadas as comunicações processuais no TCU. A esse respeito, destacam-se o art. 179, do Regimento Interno do TCU (Resolução 155, de 4/12/2002) e o art. 4º, inciso III, § 1º, da Resolução TCU 170, de 30 de junho de 2004, in verbis:
Art. 179. A citação, a audiência ou a notificação, bem como a comunicação de diligência, farse-ão:
I - mediante ciência da parte, efetivada por servidor designado, por meio eletrônico, fac-símile, telegrama ou qualquer outra forma, desde que fique confirmada inequivocamente a entrega da comunicação ao destinatário;
II - mediante carta registrada, com aviso de recebimento que comprove a entrega no endereço do destinatário;
III - por edital publicado no Diário Oficial da União, quando o seu destinatário não for localizado
 (...) 
Art. 3º As comunicações serão dirigidas ao responsável, ou ao interessado, ou ao dirigente de órgão ou entidade, ou ao representante legal ou ao procurador constituído nos autos, com poderes expressos no mandato para esse fim, por meio de:
I - correio eletrônico, fac-símile ou telegrama;
II - servidor designado;
III - carta registrada, com aviso de recebimento;
IV - edital publicado no Diário Oficial da União, quando o seu destinatário não for localizado, nas hipóteses em que seja necessário o exercício de defesa.
Art. 4º. Consideram-se entregues as comunicações:
I - efetivadas conforme disposto nos incisos I e II do artigo anterior, mediante confirmação da ciência do destinatário;
II - realizadas na forma prevista no inciso III do artigo anterior, com o retorno do aviso de recebimento, entregue comprovadamente no endereço do destinatário;
III - na data de publicação do edital no Diário Oficial da União, quando realizadas na forma prevista no inciso IV do artigo anterior.
§ 1º O endereço do destinatário deverá ser previamente confirmado mediante consulta aos sistemas disponíveis ao Tribunal ou a outros meios de informação, a qual deverá ser juntada ao respectivo processo.
 (...) 
	Bem se vê, portanto, que a validade da citação via postal não depende de que o aviso de recebimento seja assinado pelo próprio destinatário da comunicação, o que dispensa, no caso em tela, a entrega do AR em "mãos próprias". A exigência da norma é no sentido de o Tribunal verificar se a correspondência foi entregue no endereço correto, residindo aqui a necessidade de certeza inequívoca. 
	Não é outra a orientação da jurisprudência do TCU, conforme se verifica dos julgados a seguir transcritos:
São válidas as comunicações processuais entregues, mediante carta registrada, no endereço correto do responsável, não havendo necessidade de que o recebimento seja feito por ele próprio (Acórdão 3648/2013-TCU-Segunda Câmara, Relator José Jorge) ;
É prescindível a entrega pessoal das comunicações pelo TCU, razão pela qual não há necessidade de que o aviso de recebimento seja assinado pelo próprio destinatário. Entregandose a correspondência no endereço correto do destinatário, presume-se o recebimento da citação. (Acórdão 1019/2008-TCU-Plenário, Relator Benjamin Zymler) ;
As comunicações do TCU, inclusive as citações, deverão ser realizadas mediante Aviso de Recebimento - AR, via Empresa Brasileira de Correios e Telégrafos, bastando para sua validade que se demonstre que a correspondência foi entregue no endereço correto. (Acórdão 1526/2007-TCU-Plenário, Relator Aroldo Cedraz) .
A validade do critério de comunicação processual do TCU foi referendada pelo Supremo Tribunal Federal, nos termos do julgamento do MS-AgR 25.816/DF, por meio do qual se afirmou a desnecessidade da ciência pessoal do interessado, entendendo-se suficiente a comprovação da entrega do "AR" no endereço do destinatário:
Ementa: agravo regimental. Mandado de segurança. Desnecessidade de intimação pessoal das decisões do tribunal de contas da união. art. 179 do regimento interno do TCU. Intimação do ato impugnado por carta registrada, iniciado o prazo do art. 18 da lei nº 1.533/51 da data constante do aviso de recebimento. Decadência reconhecida. Agravo improvido.
O envio de carta registrada com aviso de recebimento está expressamente enumerado entre os meios de comunicação de que dispõe o Tribunal de Contas da União para proceder às suas intimações.
O inciso II do art. 179 do Regimento Interno do TCU é claro ao exigir apenas a comprovação da entrega no endereço do destinatário, bastando o aviso de recebimento simples. 
Da revelia do responsável Sr. José Antônio Rodrigues Mendes
No caso vertente, a citação do responsável (Sr. José Antônio Rodrigues Mendes) se deu em endereços provenientes de pesquisas de endereços realizadas pelo TCU (vide parágrafos acima) , porquanto, devido ao insucesso de realizar a citação em endereços constantes na base de dados da Receita custodiada pelo TCU (peça 120) , buscou-se a notificação em endereços provenientes das bases de dados públicas custodiadas pelo TCU (TSE e Renach - peças 127, 128, 130, 141, 155, 156, 160, 161, 168 e 180) e das bases de dados do próprio TCU. A entrega dos ofícios citatórios nesses endereços ficou comprovada conforme detalhamento a seguir:
Sr. José Antônio Rodrigues Mendes, ofício 62781/2020 - Seproc (peça 121) , origem no sistema da Receita Federal; ofício 62782/2020 - Seproc (peça 122) , origem no sistema do Renach; ofício 62783/2020 - Seproc (peça 123) , origem nos sistemas corporativos do TCU; ofício 71453/2020 - Seproc (peça 131) , origem no sistema da Receita Federal; ofício 19486/2021 - Seproc (peça 152) , origem no sistema da Receita Federal e ofício 49518/2021 - Seproc (peça 166) , origem no sistema da Receita Federal.
Nos processos do TCU, a revelia não leva à presunção de que seriam verdadeiras todas as imputações levantadas contra os responsáveis, diferentemente do que ocorre no processo civil, em que a revelia do réu opera a presunção da verdade dos fatos narrados pelo autor (Acórdão 1009/2018-TCU-Plenário, Relator Bruno Dantas; 2369/2013-TCU-Plenário, Relator Benjamin Zymler e 2449/2013-TCU-Plenário, Relator Benjamin Zymler) . Dessa forma, a avaliação da responsabilidade do agente não pode prescindir da prova existente no processo ou para ele carreada. 
Ao não apresentar sua defesa, o responsável deixou de produzir prova da regular aplicação dos recursos sob sua responsabilidade, em afronta às normas que impõem aos gestores públicos a obrigação legal de, sempre que demandados pelos órgãos de controle, apresentar os documentos que demonstrem a correta utilização das verbas públicas, a exemplo do contido no art. 93 do Decreto-Lei 200/1967: "Quem quer que utilize dinheiros públicos terá de justificar seu bom e regular emprego na conformidade das leis, regulamentos e normas emanadas das autoridades administrativas competentes." 
Mesmo as alegações de defesa não sendo apresentadas, considerando o princípio da verdade real que rege esta Corte, procurou-se buscar, em manifestações do responsável na fase interna desta Tomada de Contas Especial, se havia algum argumento que pudesse ser aproveitado a seu favor. 
	Os argumentos apresentados na fase interna (peças 18, 29, 45, 49, 69, 78, 94, 95 e 96) não elidem as irregularidades apontadas.
Em se tratando de processo em que a parte interessada não se manifestou acerca das irregularidades imputadas, não há elementos para que se possa efetivamente aferir e reconhecer a ocorrência de boa-fé na conduta do responsável, podendo este Tribunal, desde logo, proferir o julgamento de mérito pela irregularidade das contas, conforme os termos dos §§ 2º e 6º do art. 202 do Regimento Interno do TCU. (Acórdão 2064/2011-TCU-Primeira Câmara (Relator Ubiratan Aguiar) , 6.182/2011-TCU-1ª Câmara (Relator Weber de Oliveira) , 4.072/2010-TCU-1ª Câmara (Relator Valmir Campelo) , 1.189/2009-TCU-1ª Câmara (Relator Marcos Bemquerer) , 731/2008-TCU-Plenário (Relator Aroldo Cedraz) .
Dessa forma, o responsável Sr. José Antônio Rodrigues Mendes deve ser considerado revel, nos termos do art. 12, § 3º, da Lei 8.443/1992, devendo as contas serem julgadas irregulares, condenando-o ao débito apurado e aplicando-lhe a multa prevista no art. 57/58 da Lei 8.443/1992.
Da ausência de notificação válida do espólio do responsável
Verifica-se, ainda, que a jurisprudência desta Corte está assentada no sentido de que o longo transcurso de tempo entre a prática do ato pelo responsável falecido e a citação dos seus herdeiros e sucessores (ou, no caso, a administradora provisória do espólio) , sem que tenham dado causa à demora processual, inviabiliza o exercício do contraditório e da ampla defesa, tendo em vista a dificuldade de se reconstituir os fatos e de se obter os documentos necessários à comprovação da boa e regular aplicação dos recursos, dando ensejo ao arquivamento das contas, sem julgamento do mérito, por ausência de pressupostos para desenvolvimento válido e regular do processo, com fundamento no art. 212 do Regimento Interno do TCU c/c arts. 6º, inciso II, e 19 da IN-TCU 71/2012.
De fato, enunciado extraído da Jurisprudência Selecionada desta Corte aponta nesse sentido, a saber (Acórdão 3141/2014-TCU-Plenário, Ministro-Substituto Augusto Sherman Cavalcanti) :
A citação do espólio ou dos herdeiros após longo tempo decorrido desde o fato gerador do débito atribuído ao responsável falecido configura prejuízo ao exercício do contraditório e da ampla defesa, justificando o arquivamento dos autos.
Registre-se, ainda, outros precedentes no mesmo sentido: Acórdão 869/2022-TCU-Primeira Câmara, Min. Benjamin Zymler; Acórdão 2118/2022-TCU-Primeira Câmara, Min. Vital do Rego; Acórdão 8640/2021-TCU-Primeira Câmara, Rel. Min. Aroldo Cedraz; Acórdão 1589/2022-TCU-Primeira Câmara, Rel. Min. Augusto Sherman.
Assim, diante da impossibilidade fática de os herdeiros e/ou sucessores representantes do espólio do Sr. José Antonio de Morais Pires se defenderem - em especial, da única representante identificada, qual seja, a Sra. Márcia Maria Fernandes Morais, administradora provisória do espólio (vide certidão de óbito à peça 176, p. 2) , que só foi notificada após decorridos doze anos desde o fato gerador (vide AR à peça 182) -, torna-se inviável o contraditório. Nesses casos excepcionais, o Tribunal deveria arquivar o processo, por ausência de pressuposto de constituição e de desenvolvimento válido e regular do processo relativamente ao responsável em comento. 
É fato que o prazo superior a dez anos para o enquadramento de prejuízo ao exercício do contraditório e da ampla defesa não é automático, demandando uma análise caso a caso, na prática, para vir a caracterizar "longo tempo decorrido desde o fato gerador do débito". Entretanto, o caso em comento se subsome à jurisprudência mencionada, a uma porque não há a menor indicação de que a viúva, Sra. Márcia Maria Fernandes Morais, tenha tido conhecimento dos fatos ao longo desses anos; a duas, porque o responsável em questão, conhecido como "cantor e produtor musical Tony Morais", foi assassinado há quase dez anos (https://diariodonordeste.verdesmares.com.br/arquivo/cantor-tony-morais-e-assassinado-1.534743) , o que evidencia que a viúva, por óbvio, remanesceu, a partir de então, por quase uma década sem qualquer possibilidade de saber e conhecer informações envolvendo o convênio em comento, do qual participou o falecido representado, enquanto empresário individual contratado.
Contudo, à luz da aplicação subsidiária do art. 275 do Código Civil, o credor (no caso, a União) tem o direito a exigir e receber de um ou de alguns dos devedores, parcial ou totalmente, a dívida comum; se o pagamento tiver sido parcial, todos os demais devedores continuam obrigados solidariamente pelo resto, não importando, de acordo com o parágrafo único do mesmo dispositivo, renúncia da solidariedade a propositura de ação pelo credor contra um ou alguns dos devedores.
Desse modo, o arquivamento não condiz com a melhor solução ante o interesse público de se perpetrar a cobrança ao responsável para o qual não socorre qualquer ausência de pressuposto de constituição e de desenvolvimento válido e regular do processo.
Assim, há que se propor a exclusão, do rol de responsáveis, do Responsável [2.1] Espólio do Sr. José Antonio de Morais Pires, falecido (CPF XXX.239.283-XX) .
Do afastamento da responsabilidade da empresa contratada
Quanto ao responsável [2] J Antonio de Morais Pires Eventos-EI (CNPJ 72.129.240/0001-00) , empresa contratada (inapta desde 25/1/2019, vide Sistema CNPJ) , este Tribunal tem diversos julgados que entende que a pessoa física se confunde com a pessoa jurídica de empresário individual.
Logo, tendo a pessoa física falecido, não há sentido em citar a pessoa jurídica, que, inclusive, já se encontra em situação cadastral junto à RFB como 'inapta" desde 25/1/2019. Entretanto, há de se esclarecer que o caso em comento é excepcional, eis que se trata, como dito antes, de empresário individual (ME) , e, consoante a mencionada jurisprudência desta Corte, a pessoa física e a pessoa jurídica, nesse particular, se confundem, podendo-se considerar que a citação da pessoa física - no caso, seu espólio, na figura da administradora legal provisória - a cônjuge (viúva) - é suficiente.
Nesse sentido, pode-se citar excertos do Relatório e Voto condutores do Acórdão 4476/2019-TCU-Segunda Câmara - Relator Min. Marcos Bemquerer Costa, que evidenciam tal jurisprudência:
Relatório:
37. Repisando a questão da responsabilização de empresa individual, é entendimento consolidado nesta Corte de Contas de que não há necessidade de se promover a desconsideração da personalidade jurídica para a condenação do responsável, uma vez que a empresa individual não tem personalidade diversa e separada do titular, constituindo-se como única pessoa com um único patrimônio, conforme ficou consignado no Voto condutor do Acórdão 2737/2013-TCU-Plenário (...) 
	Voto:
15.	 Nesse sentido, relacionam-se os seguintes enunciados coletados da Jurisprudência Sistematizada do TCU:
"No caso de firma individual ou empresário individual, os bens particulares respondem integral e solidariamente pelas dívidas decorrentes da atividade empresarial, já que o empresário individual atua em nome próprio. Nas empresas individuais, não se faz distinção entre o patrimônio da empresa e o da pessoa física do sócio único." (Acórdão 4784/2014-TCU-Primeira Câmara, rel. Min. Benjamin Zymler) .
"Não há necessidade de se promover a desconsideração da personalidade jurídica para a condenação de responsável empresário individual, uma vez que a empresa individual não tem personalidade diversa e separada do titular, constituindo-se como única pessoa com único patrimônio." (Acórdão 3201/2018-TCU-Segunda Câmara, rel. Min. Aroldo Cedraz) .
"Os empresários individuais respondem com seus bens particulares pelas dívidas decorrentes da atividade empresarial, integral e solidariamente, pois a empresa individual não tem personalidade diversa e separada de seu titular, constituindo uma única pessoa e um único patrimônio." (Acórdão 1563/2012-TCU-Plenário, rel. Min. Subst. Marcos Bemquerer Costa) .
Assim, por se tratar de empresa com natureza jurídica de empresário individual, a citação exclusiva da pessoa física por ela responsável é suficiente; e, nesse caso, por ser mais específica ainda - de falecimento do responsável -, descaberia citar, inclusive, a pessoa jurídica, porque o patrimônio eventualmente remanescente aos herdeiros e sucessores, alvo que seria da citação para restituição do débito, é tido como único ("a empresa individual não tem personalidade jurídica para a condenação do responsável, uma vez que a empresa individual não tem personalidade diversa e separada do titular, constituindo-se como única pessoa com um único patrimônio", vide julgado retro) .
Portanto, há que se propor, também, a exclusão do responsável [2] J Antonio de Morais Pires Eventos-EI (CNPJ 72.129.240/0001-00) , empresa contratada, da relação processual.
Da Prescrição da Pretensão Punitiva
	Vale ressaltar que a pretensão punitiva do TCU, conforme Acórdão 1441/2016-TCU-Plenário, Relator Benjamin Zymler, que uniformizou a jurisprudência acerca dessa questão, subordina-se ao prazo geral de prescrição indicado no art. 205 do Código Civil, que é de dez anos, contado da data de ocorrência da irregularidade sancionada, nos termos do art. 189 do Código Civil, sendo este prazo interrompido pelo ato que ordenar a citação, a audiência ou a oitiva do responsável.
No caso em exame, não ocorreu a prescrição, uma vez que a irregularidade sancionada ocorreu em 12/11/2010, e o ato de ordenação da citação ocorreu em 11/11/2020.
CONCLUSÃO
	Em face da análise promovida na seção "Exame Técnico", verifica-se que o responsável Sr. José Antônio Rodrigues Mendes não logrou comprovar a boa e regular aplicação dos recursos, instado a se manifestar, optou pelo silêncio, configurando a revelia, nos termos do § 3º, do art. 12, da Lei 8.443/1992. Ademais, inexistem nos autos elementos que demonstrem a boa-fé do responsável ou a ocorrência de outras excludentes de culpabilidade.
Verifica-se também que não houve a prescrição da pretensão punitiva, conforme análise já realizada.
Em função do longo decurso de tempo desde o fato gerador e a citação do responsável [2]/[2.1] por meio da administradora provisória do espólio, a Sra. Márcia Maria Fernandes Morais (CPF XXX.910.344-XX) , há que se propor a exclusão, do rol de responsáveis, do Responsável [2] J Antonio de Morais Pires Eventos-EI (CNPJ 72.129.240/0001-00) , empresa contratada (inapta desde 25/1/2019, vide Sistema CNPJ e [2.1] Espólio do Sr. José Antonio de Morais Pires, falecido (CPF XXX.239.283-XX) . A exclusão também da empresa contratada se justifica ante o reconhecimento de que pessoas física e jurídica, no caso de empresário individual, se confundem, de acordo com a jurisprudência desta Casa.
	Tendo em vista que não constam dos autos elementos que permitam reconhecer a boa-fé do responsável, sugere-se que as suas contas sejam julgadas irregulares, nos termos do art. 202, § 6º, do Regimento Interno do TCU, com a imputação do débito atualizado monetariamente e acrescido de juros de mora, nos termos do art. 202, § 1º do Regimento Interno do TCU, descontado o valor eventualmente recolhido, com a aplicação das multas previstas nos art. 57 e 58, inciso II, da Lei 8.443/1992.
Por fim, como não houve elementos que pudessem modificar o entendimento acerca das irregularidades em apuração, mantém-se a matriz de responsabilização presente na peça 116.
PROPOSTA DE ENCAMINHAMENTO
Diante do exposto, submetemos os autos à consideração superior, propondo ao Tribunal:
a exclusão, do rol de responsáveis, do Responsável [2] J Antonio de Morais Pires Eventos-EI (CNPJ 72.129.240/0001-00) , empresa contratada (inapta desde 25/1/2019, vide Sistema CNPJ) , e [2.1] Espólio do Sr. José Antonio de Morais Pires, falecido (CPF XXX.239.283-XX) , representados pela administradora provisória do espólio, a Sra. Márcia Maria Fernandes Morais (CPF XXX.910.344-XX) ;
considerar revel o responsável [1] Sr. José Antônio Rodrigues Mendes (CPF: XXX.948.923-XX) , para todos os efeitos, dando-se prosseguimento ao processo, com fulcro no art. 12, § 3º, da Lei 8.443/1992; 
julgar irregulares, nos termos dos arts. 1º, inciso I, 16, inciso III, alíneas b e c, da Lei 8.443/1992, c/c os arts. 19 e 23, inciso III, da mesma Lei, as contas do responsável Sr. José Antônio Rodrigues Mendes (CPF: XXX.948.923-XX) , condenando-o ao pagamento das importâncias a seguir especificadas, atualizadas monetariamente e acrescidas dos juros de mora, calculadas a partir das datas discriminadas até a data da efetiva quitação do débito, fixando-lhe o prazo de quinze dias, para que comprove, perante o Tribunal, o recolhimento das referidas quantias aos cofres do Tesouro Nacional, nos termos do art. 23, inciso III, alínea "a", da citada lei, c/c o art. 214, inciso III, alínea "a", do Regimento Interno do TCU.  
		Débitos relacionados ao responsável Sr. José Antônio Rodrigues Mendes (CPF: XXX.948.923-XX) :
	Data de ocorrência
	Valor histórico (R$) 
	Tipo da parcela

	12/11/2010
	100.000,00
	Débito

	28/1/2011
	8.892,49
	Crédito

	24/4/2013
	3.859,34
	Crédito

	11/6/2013
	3.878,25
	Crédito

	10/9/2013
	9.606,08
	Crédito

	14/5/2013
	4.229,76
	Crédito

		Valor atualizado do débito (com juros) em 23/6/2022: R$ 173.835,91.
aplicar ao responsável Sr. José Antônio Rodrigues Mendes (CPF: XXX.948.923-XX) , as multas previstas nos arts. 57 e 58, inciso II, da Lei 8.443/1992 c/c o art. 267 do Regimento Interno do TCU, fixando-lhe o prazo de quinze dias, a contar da notificação, para que comprove, perante o Tribunal (art. 214, III, alínea "a", do Regimento Interno do TCU) , o recolhimento da dívida aos cofres do Tesouro Nacional, atualizada monetariamente desde a data do acórdão que vier a ser proferido por este Tribunal até a data do efetivo recolhimento, se paga após o vencimento, na forma da legislação em vigor;
	autorizar, desde logo, a cobrança judicial das dívidas, caso não atendida a notificação, na forma do disposto no art. 28, inciso II, da Lei 8.443/1992;
autorizar também, desde logo, se requerido, com fundamento no art. 26, da Lei 8.443, de 1992, c/c o art. 217, §1º do Regimento Interno do TCU, o parcelamento da (s) dívida (s) em até 36 parcelas, incidindo, sobre cada parcela, corrigida monetariamente, os correspondentes acréscimos legais, fixando-lhe o prazo de quinze dias, a contar do recebimento da notificação, para comprovar, perante o Tribunal, o recolhimento da primeira parcela, e de trinta dias, a contar da parcela anterior, para comprovar os recolhimentos das demais parcelas, devendo incidir, sobre cada valor mensal, atualizado monetariamente, os juros de mora devidos, no caso do débito, na forma prevista na legislação em vigor, alertando o responsável de que a falta de comprovação do recolhimento de qualquer parcela importará o vencimento antecipado do saldo devedor, nos termos do § 2º do art. 217 do Regimento Interno deste Tribunal; 
enviar cópia do Acórdão a ser prolatado à Procuradoria da República no Estado do Ceará, nos termos do § 3º do art. 16 da Lei 8.443/1992, c/c o § 7º do art. 209 do Regimento Interno do TCU, para adoção das medidas cabíveis; e
enviar cópia do Acórdão que vier a ser proferido ao Ministério do Turismo e aos responsáveis, para ciência;
informar à Procuradoria da República no Estado do Ceará, ao Ministério do Turismo e ao responsável que a presente deliberação, acompanhada do Relatório e do Voto que a fundamenta, está disponível para a consulta no endereço www.tcu.gov.br/acordaos, além de esclarecer que, caso requerido, o TCU poderá fornecer sem custos as correspondentes cópias, de forma impressa; e
informar à Procuradoria da República no Estado do Ceará, que, nos termos do parágrafo único do art. 62 da Resolução TCU 259/2014, os procuradores e membros do Ministério Público credenciados nesta Corte podem acessar os presentes autos de forma eletrônica e automática, ressalvados apenas os casos de eventuais peças classificadas como sigilosas, as quais requerem solicitação formal."
É o Relatório.

Procurador Júlio Marcelo de Oliveira.

TOMADA DE CONTAS ESPECIAL. NÃO COMPROVAÇÃO DA BOA E REGULAR APLICAÇÃO DOS RECURSOS REPASSADADOS POR MEIO DE CONVÊNIO REALIZADO ENTRE O MINISTÉRIO DO TURISMO E MUNICÍPIO DE CHORÓ/CE. CONTAS IRREGULARES. DÉBITO E MULTA.

TOMADA DE CONTAS ESPECIAL (TCE)

Unidade de Auditoria Especializada em Tomada de Contas Especial (AudTCE).

Este processo de tomada de contas especial (TCE) foi instaurado pelo Ministério do Turismo, em desfavor do Sr. José Antônio Rodrigues Mendes, ex-prefeito de Choró/CE (gestões 2009-2012 e 2013-2016) em razão de não comprovação da regular aplicação dos recursos repassados pela União realizadas por meio do Convênio Siafi 732013 firmado entre o Ministério do Turismo e município de Choró/CE que tinha por objeto o instrumento descrito como "I Festival Cultural de Choró/CE".
2.	O convênio foi firmado no valor de R$ 110.000,00, sendo R$ 100.000,00 à conta do concedente e R$ 10.000,00 à conta do convenente, com vigência de 19/3/2010 a 20/12/2010.
3.	Por meio de despacho, em 26/12/2013, a coordenadora de execução e acompanhamento do Ministério do Turismo manifestou-se pela aprovação das contas do convênio, em razão da devolução integral dos recursos glosados (peça 137, p. 293) .
4.	Contudo, em 11/11/2016, o Ministério Público Federal encaminhou ofício à coordenadora geral de convênios do Ministério do Turismo sobre a apuração de prática de desvio de recursos públicos em virtude de fraude a licitações e desvio de verbas federais ocorridas no município de Choró/CE, envolvendo empresas que seriam "de fachada", incluindo a empresa J. Antônio de Morais Pires Eventos - ME, empresa responsável pela execução do evento objeto da TCE ora em análise (peça 86) .
5.	Posteriormente, em 10/11/2017, o Ministério do Turismo alterou seu entendimento ao aprovar em parte a execução física do objeto e rejeitar as contas no que se refere à regularidade da aplicação financeira com base no Parecer Financeiro 1.180/2018 (peça 88) .
6.	Em 22/2/2018, a foi instaurada a tomada de contas especial tendo como motivo a não comprovação da regular aplicação dos recursos repassados pela União. O relatório do tomador de contas, sob o número 411/2019, foi finalizado em 9/9/2019 (peça 109) .
7.	Em 29/7/2020, o Ministro de Estado do Turismo atestou haver tomado conhecimento das conclusões contidas no relatório do tomador de contas especial e no parecer do dirigente do órgão de controle interno, cuja opinião foi pela irregularidade das contas e encaminhou o processo ao TCU para fins de julgamento (peça 114) .
8.	Em 10/11/2020, já no âmbito do TCU, a SecexTCE propôs a citação do ex-prefeito José Antônio Rodrigues Mendes além de diligência ao Ministério Público Federal (peça 117) .
9.	Após analisar as diligências, a unidade técnica recomendou que o empresário José Antônio de Morais Pires fosse citado. A equipe destacou que, embora ele não tivesse sido notificado na fase interna da TCE, a citação era necessária depois de avaliar os elementos apresentados em resposta às diligências (peça 144) .
10.	Ao tentar citar o empresário, verificou-se que ele faleceu em 10/07/2012. Como resultado, a citação foi direcionada à Márcia Maria Fernandes Morais, na condição de cônjuge sobrevivente e administradora provisória do espólio de José Antônio de Morais Pires.
11.	Assim como o ex-prefeito José Antônio Rodrigues Mendes, o espólio do Sr. José Antônio de Morais Pires não respondeu às citações encaminhadas.
12.	Adoto como minhas razões de decidir o parecer da SecexTCE, endossado parcialmente pelo Ministério Público, sem prejuízo de tecer algumas considerações.
II
13.	No caso do espólio do empresário José Antônio de Morais Pires, a jurisprudência desta Corte estabelece que a passagem prolongada de tempo entre a prática de um ato pelo responsável falecido e a citação de seus herdeiros e sucessores (ou, no caso, da administradora provisória do espólio) sem que esses tenham contribuído para a demora processual, inviabiliza o exercício do contraditório e da ampla defesa. Isso ocorre porque torna-se difícil reconstituir os fatos e obter os documentos necessários para comprovar a adequada aplicação dos recursos. Em razão disso, as contas são arquivadas sem julgamento do mérito, por ausência dos pressupostos para o desenvolvimento válido e regular do processo, conforme o artigo 212 do Regimento Interno do TCU.
14.	Tanto o Ministério Público junto ao TCU quanto a unidade técnica entendem que, no caso do empresário, cabe o arquivamento do processo, sem julgamento de mérito, por ausência de pressupostos para o seu desenvolvimento válido e regular, em razão do longo tempo decorrido desde a prática das irregularidades e a primeira notificação do espólio do responsável, o que prejudica o direito de defesa.
15. 	De fato, o convênio vigeu no período de 19/3/2010 a 20/12/2010 e a citação do espólio do empresário José Antônio de Morais Pires ocorreu apenas em 29/3/2022 (peça 182) . Esse dilatado lapso temporal entre os fatos e o chamamento do espólio ao processo trouxe significativo prejuízo ao pleno exercício dos direitos do contraditório e da ampla defesa, entendimento já pacificado nesta Corte de Contas como se observa nos Acórdão 176/2021-TCU-Plenário (Rel. Min. Aroldo Cedraz) , 2.269/2019-2ª Câmara (Rel. Min. Augusto Nardes) , 1.492/2018-1ª Câmara (Rel. Min. Benjamin Zymler) e 3.141/2014-Plenário (Rel. Min. Augusto Sherman) .
16.	De minha relatoria sobre esse tema, cito os Acórdãos 5.471/2022, 7.134/2022 e 1.981/2023, todos da 2ª Câmara, em que determinei o arquivamento do processo, sem julgamento de mérito, ante a ausência de pressupostos de constituição e de desenvolvimento válido e regular, com fundamento no art. 169, inciso VI, c/c art. 212 do RI/TCU.
III
17.	Com respeito a prescrição, entendo que deve ser adotado o entendimento preconizado na nova Resolução-TCU 344 de 11/10/2022. Segundo o normativo, as pretensões punitiva e de ressarcimento prescrevem em cinco anos, contados do termo inicial que, neste caso, é data da prestação de contas, ocorrida em 2/7/2012 (peça 45) .
18.	Ressalto que a prestação de contas foi aprovada em 26/12/2013. Contudo, em 11/11/2016, em virtude da manifestação do Ministério Público Federal em relação a apuração da ocorrência de fraude a licitações e desvio de verbas federais nos municípios do estado do Ceará, o Ministério do Turismo decidiu, em 10/11/2017, por rejeitar as contas. 
19.	Dessa forma, considerando que não transcorreu prazo superior a cinco anos entre as datas das interrupções, nos termos do art. 2º da Resolução TCU 344/2022, não se operou a prescrição quinquenal das pretensões punitiva e de ressarcimento do TCU. Além disso, não se verificou a ocorrência da prescrição intercorrente, conforme prescreve o art. 8º da mencionada resolução. Dessa forma, não há que se falar em prescrição de nenhuma parcela de débito.
IV
20.	Diante da revelia do ex-prefeito José Antônio Rodrigues Mendes, as suas contas deverão ser julgadas irregulares além de condená-lo ao débito apurado e aplicar-lhe a multa prevista no art. 57 da Lei 8.443/1992.
21.	No que tange às irregularidades, existe uma pequena divergência em relação aos valores apresentados pela SecexTCE e o que foi proposto pelo Ministério Público junto ao TCU. Acolho a proposta apresentada pelo parquet, adotando as razões apresentadas pelo Procurador Júlio Marcelo de Oliveira como minhas conforme trecho do parecer transcrito a seguir (peça 189) :
O Ministério Público de Contas diverge parcialmente da proposta de encaminhamento formulada pela unidade técnica, pelos motivos que passa a expor.
A primeira irregularidade que motivou a citação do ex-prefeito foi a não comprovação parcial da execução física do objeto do convênio, em razão da ausência de fotografias ou filmagens que demonstrassem a realização do show de Luizinho de Irauçuba (peça 117, item 24.1.1.2, alínea "a") .
Conforme historiado neste parecer, o dano ao erário federal decorrente dessa irregularidade, que corresponde à quantia original de R$ 13.636,36 (= R$ 15.000,00 * R$ 100.000,00/R$ 110.000,00) , foi objeto de quitação mediante o Termo de Parcelamento 31/2013.
Os valores pagos por meio do Termo de Parcelamento 31/2013 foram os seguintes:
	Data do Pagamento
	Valor Pago (R$) 

	24/4/2013
	3.859,34

	11/6/2013
	3.878,25

	10/9/2013
	9.606,08

Esses montantes equivalem ao valor original de R$ 12.827,96 (cf. demonstrativo de débito à peça 137, p. 284) , que é resultado da diferença entre as quantias de R$ 13.636,36 e R$ 808,40. Note-se que a quantia de R$ 808,40 corresponde ao saldo da contrapartida e dos respectivos rendimentos financeiros, que haviam sido devolvidos à União em 28/1/2011, juntamente com o saldo de recursos federais e respectivos rendimentos financeiros.
Ao contrário do que propõe a unidade técnica, não merece ser computada como crédito a quantia de R$ 4.229,76, uma vez que esse valor não tem relação com o Convênio 732.013/2010, e sim com o Convênio 755.798/2011, cujo número original é 280/2011. Saliente-se que o número de referência vinculado ao recolhimento da quantia de R$ 4.229,76, efetuado em 10/5/2013, é "2802011" (peça 80) . Esse valor corresponde à devolução do saldo não utilizado do Convênio 755.798/2011, conforme Nota Técnica de Análise Financeira 43/2014, obtida na Plataforma +Brasil (peça 188) .
Considerando-se que o dano ao erário decorrente da falta de comprovação da realização do show do artista Luizinho de Irauçuba foi quitado antes mesmo da instauração da TCE, entende-se que essa irregularidade não deve servir de fundamento para a condenação do responsável, cabendo excluir do débito a quantia original de R$ 12.827,96. A exclusão desse débito acarreta a exclusão dos créditos correspondentes, quais sejam, as quantias de R$ 3.859,34 (24/4/2013) , R$ 3.878,25 (11/6/2013) e R$ 9.606,08 (10/9/2013) .
A segunda irregularidade que motivou a citação do responsável foi a não comprovação da regular execução financeira do convênio. Os fundamentos para a citação foram assim expostos na instrução preliminar (peça 117) :
24.2.1.1. Cabe ao convenente comprovar a correta execução financeira de todos os itens previstos no plano de trabalho. A execução financeira não foi comprovada devido a:
a)  não apresentação de quaisquer tipos de comprovantes de transferências bancárias/saques que comprovassem que as quantias retiradas da conta bancária específica do convênio foram transferidas à empresa fornecedora/prestadora de serviços contratada pela entidade convenente, conforme Relatório de Supervisão in loco 60/2010, peça 5, e Nota Técnica de Reanálise 409/2013, peça 68; a ausência desses documentos (ausência de comprovação de pagamentos realizados ao beneficiário) , a despeito do recibo à peça 31, impede comprovar o nexo causal entre o objeto executado e os recursos do convênio, de modo que a boa e regular execução financeira do ajuste não está provada;
 não apresentação de documentos de despesas emitidas em nome da entidade convenente, e substabelecimento do convênio, visto que se colocou terceiro para realizar a integralidade do ajuste; no caso vertente verificou-se que, apesar da entidade convenente ser o município de Choró/CE, a entidade que realizou o evento, inclusive contratando os fornecedores e prestadores de serviços e realizando despesas, foi a José Antonio de Morais Pires, conforme Parecer financeiro 1180/2017, peça 88; essa situação caracteriza a ausência de nexo causal entre recursos do ajuste e o objeto executado, visto que os recursos do convênio foram transferidos da conta bancária do convênio para outra entidade;
 ausência de fotografias que comprovem a realização do show de Luizinho de Irauçuba (item 2.2 da Nota Técnica de Análise 294/2012, peça 37) ;
 não recolhimento integral das parcelas de Termo de Parcelamento de 23/4/2013 (itens 10 e 11 do Relatório do Tomador de Contas, peça 109, p. 6) 
Ao ver do MP de Contas, não merecem prosperar os fundamentos expressos nas alíneas "a", "c" e "d", acima.
Em relação à alínea "a", não há falar em ausência de comprovação do pagamento à empresa contratada, haja vista que o documento à peça 61, p. 3, emitido pelo Banco do Brasil, comprova que a quantia de R$ 101.200,00 foi transferida da conta específica do convênio para a conta de J. Antônio de Morais Pires Eventos, em 19/11/2010.
Quanto à alínea "c", a ausência de fotografias da realização do show de Luizinho de Irauçuba foi uma falha relacionada à execução física do convênio, e não à execução financeira. O débito correspondente foi objeto de termo de parcelamento celebrado entre o Município de Choró/CE e o MTur.
E no que se refere à alínea "d", apesar de algumas parcelas terem sido pagas com atraso, houve o recolhimento integral da dívida objeto do Termo de Parcelamento 31/2013, fato corroborado pelo seguinte trecho do Memorando 252/2016/CGCV/DIRAD/GSE (peça 137, p. 328, grifou-se) :
3. O convenente e o gestor foram notificados acerca do resultado das análises por meio dos Ofícios n° 947 e 948/2013/CGCV/DGI/5E/MTur (fls. 257 a 260) [peças 64 e 66]. Em atendimento aos Ofícios acima mencionados, o convenente solicitou o parcelamento de débito por meio do Oficio n° 54/2013 (fl. 271) [peça 69], deferido conforme Termo de Parcelamento de Débito (fls. 284 e 285) [peça 74]. 4. O referido parcelamento foi concluído, dessa forma houve a devolução integral dos recursos glosados, conforme Despacho (fls. 299) . E aguarda emissão da devida Nota Técnica Financeira Conclusiva.
Assim, subsiste apenas a ocorrência mencionada na alínea "b" do item 24.2.1.1 da instrução preliminar (peça 117) , em especial a ausência de nexo causal entre os recursos do ajuste e o objeto pactuado, em razão da delegação integral da realização do evento para o empresário individual José Antônio de Morais Pires, o qual não tinha estrutura compatível para a realização dos serviços contratados, conforme informações contidas no Parecer financeiro 1.180/2017 (peça 88) . 
Essa irregularidade acarreta dano ao erário no valor original de R$ 87.172,04, equivalente ao valor do repasse federal menos o valor original do débito quitado antes da instauração da TCE (= R$ 100.000,00 - R$ 12.827,96) . Além disso, cabe computar como crédito a quantia de R$ 8.892,49, referente ao saldo de recursos não utilizado (incluindo rendimentos financeiros) , que foi devolvido à União em 28/1/2011.
A terceira irregularidade que motivou a citação do responsável consiste na ausência de comprovação de que a empresa contratada, J. Antônio de Morais Pires Eventos, que não tinha a exclusividade na representação dos artistas, pagou os correspondentes cachês. 
Com efeito, constam dos autos apenas as cartas de exclusividade pelas quais a banda Forró do Bom e o músico Luizinho de Irauçuba conferiram à empresa J. Antônio de Morais Pires Eventos o direito de negociar suas apresentações artísticas no dia 26/3/2010, no Município de Choró/CE (peça 63, pp. 1/2) . Não há nenhum documento que comprove qual foi o valor efetivamente recebido pelos artistas, a título de cachê. Assim, não ficou evidenciado o nexo de causalidade entre os recursos federais e as apresentações musicais.
Considerando-se que o valor de origem federal pago à empresa J. Antônio de Morais Pires Eventos para a apresentação do cantor Luizinho de Irauçuba já foi devolvido à União, o débito decorrente da falta de comprovação do pagamento de cachês consiste apenas no valor federal pactuado para a apresentação da Banda Forró do Bom, ou seja, R$ 18.181,82 (=R$ 20.000,00 * R$ 100.000,00/R$ 110.000,00) . Esse débito já está contido no débito de R$ 87.172,04, decorrente da segunda irregularidade que motivou a citação do ex-prefeito, descrita anteriormente neste parecer.
Além da citação, houve audiência do ex-prefeito em razão da contratação de empresa que não era empresária exclusiva dos artistas que teriam se apresentado no evento, o que, segundo a instrução preliminar (peça 117) , teria contrariado o art. 25, inciso III, da Lei 8.666/1993, que dispõe que é inexigível a licitação "para contratação de profissional de qualquer setor artístico, diretamente ou através de empresário exclusivo, desde que consagrado pela crítica especializada ou pela opinião pública".
Não obstante o responsável tenha permanecido revel, entende-se que essa irregularidade não deve fundamentar a sua condenação, haja vista que a contratação da empresa J. Antônio de Morais Pires Eventos não se deu por inexigibilidade de licitação, e sim por meio de processo licitatório, na modalidade pregão presencial (peças 34; 35; e 63, pp. 3/5) . Embora haja nos autos diversos indícios de que a licitação foi fraudada, tais fatos não foram objeto da audiência do responsável.
Assim, não subsiste a irregularidade relativa à violação ao art. 25, inciso III, da Lei 8.666/1993, de modo que ela deve ser desconsiderada para fins de aplicação de multa ao ex-gestor. 
Em suma, no que tange ao gestor José Antônio Rodrigues Mendes, cumpre julgar suas contas irregulares, com condenação em débito (no valor original de R$ 87.172,04) e aplicação da multa do art. 57 da Lei 8.443/1992. Registre-se que os novos valores de débito e crédito propostos neste parecer, ao serem incluídos no Sistema Débito do TCU, resultam em montante inferior ao que seria obtido com os valores contidos no ofício de citação, sendo, pois, mais benéficos para o responsável.
22.	Em suma, a irregularidade que persiste se refere a não apresentação de documentos de despesas em nome da entidade convenente caracterizando ausência de nexo causal entre os recursos do ajuste e o objeto pactuado, em razão da delegação integral da realização do evento para o empresário individual José Antônio de Morais Pires, o qual não tinha estrutura compatível para a realização dos serviços contratados, conforme informações contidas no Parecer financeiro 1.180/2017 (peça 88) .
23.	Em termos financeiros, como bem observado pelo Ministério Público, o município realizou a devolução dos recursos equivalentes ao valor original de R$ 12.827,96, em três pagamentos ocorridos nas datas de 24/4/2013, 11/6/2013 e 10/9/2013. Tal devolução se referiu à não comprovação da realização do show artístico de Luizinho de Irauçuba e será reduzido dos R$ 100.000,00 conveniados, resultando em um débito de R$ 87.172,04.
24.	Ainda, deve ser considerado o crédito que trata da comprovação da devolução da quantia de R$ 8.800,00, referente ao valor dos alambrados não utilizados, acrescida de rendimentos financeiros (R$ 92,49) , totalizando R$ 8.892,49, ocorrido em 28/1/2011.
25. 	Diante disso, pelo fato do ex-prefeito José Antônio Rodrigues Mendes não ter apresentado justificativas razoáveis para a não comprovação da boa e regular aplicação dos recursos e, ainda, por não existirem nos autos elementos que demonstrem a boa-fé do responsável ou a ocorrência de outras excludentes de culpabilidade, impõe-se o julgamento pela irregularidade das contas do responsável, condenando-o ao pagamento do débito e aplicando-lhe a multa prevista no art. 57 da Lei 8.443/1992.
Face ao exposto, voto no sentido de que o Tribunal adota o acórdão que ora submeto à apreciação deste Colegiado.
TCU, Sala das Sessões, em 11 de abril de 2023.
ANTONIO ANASTASIA 
Relator
TCU, Sala das Sessões, em 11 de abril de 2023.
ANTONIO ANASTASIA 
Relator